【裁判字號】    85,上更(一),80
【裁判日期】    890118
【裁判案由】    分割共有物
【裁判全文】
臺灣高等法院臺南分院民事判決  八十五年度上更(一)字第八十號   Ｋ
      上  訴  人  己  ○  ○
      上  訴  人  丙  ○  ○  .
                  乙  ○  ○  .
      兼右二人
      訴訟代理人  庚  ○  ○  .
      上  訴  人  丁  ○  ○  .
                  戊  ○  ○  .
      右二人共同
      訴訟代理人  王  育  哲  律師
      上  訴  人  壬  ○  ○  .
      兼右一人
      訴訟代理人  辛  ○  ○  .
      上  訴  人  甲  ○  ○  .
                              .
                              .
      被上訴人    陳汪素蜜    .
右當事人間請求分割共有物事件，上訴人對於台灣台南地方法院中華民國八十三年十
月廿六日第一審判決（八十三年度訴字第八六一號）提起上訴，經最高法院第一次發
回更審，本院判決如左：
      主      文
原判決廢棄。
兩造共有坐落台南縣將軍鄉○○段九三五 (重測前為漚汪段中甲小段三七八之二、之
三號），地目田，面積○‧二七三八二二公頃土地，其分割方法如附圖甲方案所示：
Ａ部分面積○‧○五八○○八公頃及Ｆ部分面積○‧○三四八七七公頃均分歸被上訴
人陳汪素蜜取得；Ｂ部分面積○‧○二○一○四公頃分歸辛○○、壬○○取得，按原
應有部分比例保持共有；Ｃ部分面積○‧○一五三九八公頃及Ｉ部分面積○‧○二四
八○九公項分歸上訴人甲○○取得；Ｄ部分面積○‧○一五四○三公頃及Ｇ部分面積
○‧○二四八○七公頃均分歸上訴人己○○取得；Ｅ部分面積○‧○三五五○四公頃
及Ｈ部分面積○‧○二四八○八公頃均分歸上訴人庚○○、乙○○、丙○○取得，並
按原應有部分比例保持共有；Ｊ部分面積○‧○一○○五二公頃分歸上訴人丁○○取
得；Ｋ部分面積○‧○一○○五二公頃分歸上訴人戊○○取得。
被上訴人陳汪素蜜應提出新台幣  (下同)七萬七千八百二十五元，上訴人甲○○應提
出四萬五千九百八十五元，上訴人己○○應提出三萬五千七百三十六元，上訴人戊○
○應提出四十七萬六千三百三十一元為補償；上訴人辛○○、壬○○均應受補償各六
萬七千六百十一元，上訴人丙○○、乙○○、庚○○均應受補償各四萬五千九百十五
元，上訴人丁○○應受補償三十六萬二千九百十元。
第一、二審及發回前第三審訴訟費用由兩造按附表戊所示比例負擔。
      事      實
甲、上訴人方面：
壹、上訴人丙○○、乙○○、庚○○、辛○○、壬○○未於言詞辯論期日到場，據其
    等於準備程序及上訴人己○○、甲○○於審理時之聲明：
一、聲明：求為判決(一)原判決廢棄(二)希按如附圖丙案(Ｂ)所示方案分割。
二、陳述：除與原審判決記載相同予以引用外，補稱：
(一)系爭土地東臨十二米寬之新設道路，北面雖亦臨同段三七八之二號之計劃道路，
    但該計劃道路非僅尚未徵收開闢，且道路寬路僅八米，亦較狹窄，故如分配面
    臨東邊道路之土地，較分配北面緊臨計劃道路之土地為高，為示公平起見，自宜
    每一共有人均能分得一部分土地面臨東邊道路。
(二)被上訴人陳稱兩造各自向前手購買時，前手係就各自分管之位置出售，故於分割
    時，應依照分管之位置分割云云。查將軍鄉○○段中甲小段三七八號原是一片農
    業地帶，經政府都市計劃後，將該地號分為農業區、兒童樂園區○道路及住宅區
    ○○○段三七八－二號）各區均持分共有，既持分共有即無所謂分管，因繳稅均
    按各區持分比率繳納，比率高者納稅多，故於分割時應按持分比率方始合乎公平
    分配原則。
(三)上訴人戊○○於上訴審主張不與其弟丁○○於分割後保持共有，其目的無非均欲
    分得十二米寬之道路旁，果真如此，本件共有人共十人，每人均分得面臨十二米
    寬之道路，勢將寬度不足而無法建築，應非合理、妥適之分割方法。況戊○○於
    六十八年間即欲拆除系爭土地上之舊屋重建，因共有人不同意而作罷，足見當時
    各共有人即不承認有分管之事實。
三、援用第一審及前審之證據。
貳、上訴人戊○○、丁○○部分：
一、聲明：求為判決 (一)上訴駁回 (二)如廢棄原判決，請求判決如主文第二項所示
    。
二、陳述：除與原審判決記載相同予以引用外，補稱：
(一)依上訴人所提之甲方案，上訴人甲○○、己○○均可建三間房屋；上訴人丙○○
    、乙○○、庚○○土地相連利用價值增加；被上訴人陳汪江蜜分得地段最佳，搭
    配Ａ部分地，應屬公平；上訴人辛○○、壬○○原住於戊○○屋後，依原占用地
    受分配，可供建築之用，本案並依兩造現有土地價值，相互補償，符合公平及經
    濟目的。
(二)上訴人所擬分割方案，相信最重視土地充分利用，並兼顧公平原則，如有月共有
    人反對，不妨以金錢補償之方式求得平衡，系爭土地大部分為稻田，僅上訴人戊
    ○○、丁○○二人建屋占用部分為房基地，房屋基地與路面齊平，稻路部分與路
    面落差一公尺。如按其他共有人主張，以各共有人所有持分比例分得靠東邊十公
    尺道路之土地之分割方法為其原則，造成土地細分為長條狀，不合土地利用，僅
    屬形式公平，不能盡土地之利用。
三、證據：援用第一審及前審所提證據。
乙、被上訴人方面：
一、聲明：求為判決(一)上訴駁回(二)上訴費用由上訴人負擔。
二、陳述：除與原判決記載相同者，予以引用外，補稱：
(一)希照應有部分分割，如不能分割，希望變價分割。
(二)贊同乙案分割，如共有人分得部分價值較低，得鑑定價格得相互補償。
三、證據：援用第一審所提證據。
丙、本院依職權履勘現場、通知台南縣佳里地政事務所測量及送請華聲企業發展鑑定
    顧問公司鑑定，並函查台南縣政府系爭土地可否興建房屋。
      理      由
一、本件為分割共有物之訴，其訴訟標的之法律關係，對於共同訴訟之各人必須合一
    確定，依民事訴訟法第五十六條第一項第一款規定，雖僅上訴人己○○、庚○○
    、丙○○、乙○○提起上訴，其效力及於未提起上訴之原審同造當事人戊○○、
    丁○○、辛○○、壬○○、甲○○等人，爰將之併列為上訴人；上訴人丙○○、
    辛○○、乙○○、庚○○、壬○○未於言詞辯論期日到場，核無民事訴訟法第三
    百八十六各款所列情形，准依被上訴人聲請，由其一造辯論而為判決。
二、被上訴人於原審起訴主張：坐落台南縣將軍鄉鄉○○段九三五號 (重測前為漚汪
    段中甲小段三七八之二、之三號) 地目田，面積○‧二七三八二二公頃土地為兩
    造所共有，各人之應有部分詳如附表戊所示。系爭土地地目雖為田，但該土地業
    經編定為都市計劃內住宅區，自得予以分割，兩造間就系爭土地並無不分割之特
    約，亦無因物之使用目的不能分割之情形，因不能達成分割之協議，為此請求裁
    判分割等語。
三、上訴人則以：目前系爭土地附近之都市計劃，尚未辦理土地徵收，基於全體共有
    人之利益及土地之整體發展，目前尚不宜分割，如予分割，希按公平、公正方法
    分割等語，資為抗辯。
四、被上訴人於原審起訴主張：坐落台南縣將軍鄉鄉○○段九三五號 (重測前為中甲
    小段三七八之二、之三號) 地目田，面積○‧二七三八二二公頃土地為兩造所共
    有，各人之應有部分詳如附表所示。系爭土地地目雖為田，但該土地業經編定為
    都市計劃內住宅區，自得予以分割，兩造間就系爭土地並無不分割之特約，亦無
    因物之使用目的不能分割之情形，因不能達成分割之協議之事實，業據其提出土
    地登記簿謄本及台南縣將軍鄉公所八十三年八月二日所建字第六七三九號函各
    一份為證，為上訴人所不爭，並經本院及原審勘驗現場，分別製有勘驗筆錄、略
    圖在卷，自堪信為真實。次查系爭土地並無不得分割之特約，亦無因物之使用目
    的不能分割之情形，因各共有人對於分割方法無法達成協議，被上訴人依民法第
    八百二十四條規定，訴請判決分割，與法尚無不合。
五、查系爭土地東臨十二米寬之新設道路，北臨同段三七八之二地號係八米寬之計劃
    道路，雖未徵收開闢，惟該基地符合建築基地最小面積之寬度與深度，可供建築
    之用，此有台南縣政府八十八年十月十四日八八府工建字第一六六八○九號函及
    被上訴人提出之台南縣將軍鄉公所分區使用證明書一份在卷足按。目前除上訴人
    戊○○及丁○○於系爭土地如附圖丁方案所示編號Ｃ斜線部分建有磚造平房一棟
    占有使用外，餘由上訴人辛○○、壬○○（占用戊○○房屋後面部分）、己○○
    （占有戊○○房屋北邊部分）、被上訴人（占有附圖丁方案編號Ａ部分）於其上
    種植農作物、蔬菜等情形，業據本院及原審會同佳里地政事務所勘測現場屬實，
    製有勘驗筆錄及現場略圖足參。
六、兩造就本案分割均提出方案，爰予比較如下：
(一) 如附圖所示甲案：由上訴人戊○○、丁○○提出。
    本案將兩造共有坐落台南縣將軍鄉○○段九三五號 (重測前為漚汪段中甲小段三
    七八之三號) ，地目田，面積○‧二七三八二二公頃土地，其分割方法如附圖甲
    方案所示：Ａ部分面積○‧○五八○○八公頃及Ｆ部分面積○‧○三四八七七公
    頃均分歸被上訴人陳汪素蜜取得；Ｂ部分面積○‧○二○一○四公頃分歸辛○○
    、壬○○取得，並按原應有部分比例保持共有；Ｃ部分面積○‧○一五三九八公
    頃及Ｉ部分面積○‧○二四八○九公項分歸上訴人甲○○取得；Ｄ部分面積○‧
    ○一五四○三公頃及Ｇ部分面積○‧○二四八○七公頃均分歸上訴人己○○取得
    ；Ｅ部分面積○‧○三五五○四公頃及Ｈ部分面積○‧○二四八○八公頃均分歸
    上訴人庚○○、乙○○、丙○○取得，並按原應有部分保持共有；Ｊ部分面積○
    ‧○一○○五二公頃分歸上訴人丁○○取得；Ｋ部分面積○‧○一○○五二公頃
    分歸上訴人戊○○取得。被上訴人陳汪素蜜應提出新台幣  (下同)七萬七千八百
    二十五元，上訴人甲○○應提出四萬五千九百八十五元，上訴人己○○應提出三
    萬五千七百三十六元，上訴人戊○○應提出四十七萬六千三百三十一元為補償；
    上訴人辛○○、壬○○均應受補償各六萬七千六百十一元，上訴人丙○○、乙○
    ○、庚○○均應受補償各四萬五千九百十五元，上訴人丁○○應受補償三十六萬
    二千九百十元，分割後戊○○願留通路供丁○○通行 (上訴人戊○○、丁○○八
    十八年四月三十日當庭呈送之書狀) 。上訴人甲○○、己○○均可建三間房屋；
    上訴人丙○○、乙○○、庚○○土地相連利用價值增加；被上訴人陳汪江蜜分得
    地段最佳，搭配Ａ部分地，應屬公平；上訴人辛○○、壬○○原住於戊○○屋後
    ，依原占用地受分配，可供建築之用，本案並依兩造現有土地價值，相互補償，
    符合公平及經濟目的。
(二)如附圖所示乙案：被上訴人所提方案。
    本方案係將兩造共有坐落台南縣將軍鄉○○段九三五號 (重測前中甲小段三七八
    之三號) 地目田、面積○、二七三八二二公頃土地分割如附圖乙方案所示，即編
    號Ａ、Ｂ部分面積○、○二○○公頃分歸上訴人戊○○、丁○○取得，並各按應
    有部分二分之一之比例保持共有；編號Ｃ部分面積○、○一○○公頃分歸上訴人
    壬○○取得；編號Ｄ部分面積○、○一○○公頃分歸上訴人辛○○取得；編號Ｅ
    部分面積○、○一○○公頃及編號Ｈ部分面積○、○三○一公頃分歸上訴人甲○
    ○取得；編號Ｆ部分面積○、○四○○公頃及編號Ｌ部分面積○、○五二六公頃
    分歸被上訴人陳汪素蜜取得；編號Ｇ部分面積○、○四○一公頃分歸上訴人己○
    ○取得；編號Ｉ、Ｊ、Ｋ部分面積○、○六○三公頃分歸上訴人庚○○、乙○○
    、丙○○取得，並各按應有部分三分之一比例保持共有，本方案之缺點，將上訴
    人己○○、庚○○、乙○○、丙○○分配於後方，分割後地形狹長，不利將來土
    地之使用，且僅面臨八米道路，與其他共有人分配之土地係面臨十二米道路，價
    值顯有差異，本分割方案未同時鑑定價值及相互補償之金額，經濟價值不一，係
    缺點所在。
(三)如附圖所示丙案(Ｂ)所示：由上訴人丙○○、辛○○、乙○○、庚○○、壬○○
    、己○○、甲○○提出之方案。
    兩造共有坐落台南縣將軍鄉○○段中甲小段三七八之二、之三號地目田面積○‧
    二七三八二二公頃土地，其分割方法如附圖Ｂ方案所示：代號ㄅ部分面積○‧○
    四八○公頃及代號ㄍ部分面積○‧○四四六公頃均分歸被上訴人陳汪素蜜取得；
    代號ㄆ部分面積○‧○二一○公頃及ㄌ部分面積○‧○一九一公頃均分歸上訴人
    甲○○取得；代號ㄇ部分面積○‧○二一○公頃及ㄎ部分面積○‧○一九一公頃
    均分歸上訴人己○○取得；代號ㄈ部分面積○‧○三一五公頃及ㄋ部分面積○‧
    ○二八八公頃均分歸上訴人庚○○、乙○○、丙○○取得按應有部分各三分之一
    保持共有；代號ㄉ部分面積○‧○二○○公頃分歸上訴人戊○○、丁○○取得按
    應有部分各二分之一保持共有；代號ㄊ部分面積○‧○二○○公頃分歸上訴人辛
    ○○、壬○○取得按應有部分各二分之一保持共有，本案缺點上訴人戊○○、丁
    ○○、辛○○、壬○○分得土地狹長，無法建築，且各共有人分得土地價值不一
    ，該方案並未鑑定予以補償。
七、本院審酌系爭土地目前使用現況，各共有人應有部分之大小與利益之平衡，分割
    後各共有人取得之土地，儘量保持完整，且有通路對外聯絡，以增加經濟效用，
    並各共有人繼續維持共有之意願等情，認以附圖甲方案所示之分割方法最為適當
    。至於被上訴人所主張之乙案及上訴人丙○○、乙○○、庚○○、辛○○、壬○
    ○、己○○、甲○○主張如附圖所示丙案(Ｂ)方案，有如理由六之(二)及六之（
    三）所示之缺點，尚難憑採。上訴意旨指摘原判決採用乙案不當，求為廢棄改判
    ，為有理由，應由本院將原判決廢棄，改判如主文第二、三項所示。
八、結論：本件上訴有理由，依民事訴訟法第四百五十條、第七十八條、第八十一條
    第二款、第八十五條第一項但書、第三百八十五條第一項前段、第四百六十三條
    ，判決如主文。
中      華      民      國    八十九    年      一      月      十八    日
                                    臺灣高等法院臺南分院民事第三庭
~B1審判長法官  林    輝    雄
~B2      法官  丁    振    昌
~B3      法官  曾    平    杉
右為正本係照原本作成。
不得上訴。
中      華      民      國    八十九    年      一      月    二十八    日
~B法院書記官  侯    瑞    富


司法院資訊處製作；財團法人民間司法改革基金會備份。
